【裁判字號】    92,重上,7
【裁判日期】    921007
【裁判案由】    履行契約
【裁判全文】
臺灣高等法院臺中分院民事判決      九十二年度重上字第七號
      上  訴  人  甲○○
      被  上訴人  戊○○
      被  上訴人  己○○
      被  上訴人  庚○
右當事人間請求履行契約事件，上訴人對於中華民國九十一年十一月十三日臺灣彰化
地方法院九十一年度重訴字第一四號第一審判決提起上訴，本院於民國九十二年九月
二十三日言詞辯論終結，判決如左：
    主    文
上訴駁回。
第二審訴訟費用由上訴人負擔。
    事實及理由
一、本件上訴人起訴主張：被上訴人之被繼承人蔡清波於民國（下同）六十三年六月
    十三日，將系爭坐落彰化縣彰化市○○段柴坑子小段第三八五地號土地如彰化地
    政事務所九十二年六月二十六日複丈成果圖附圖二所示Ａ３部分面積三六七點一
    七平方公尺之土地及坐落同小段第三七二地號田面積二七平方公尺及同小段第三
    七二之八地號田面積九八平方公尺土地（以下稱系爭土地，在原審上訴人原主張
    買賣之標的係彰化地政事務所九十一年三月五日複丈成果圖所示第三八五地號土
    地如附圖所示Ａ部分面積四六五平方公尺之土地及坐落同小段第三七二地號田面
    積○‧○○二七公頃之土地），因均係本於同一買賣契約之移轉登記訴求權，且
    請求之標的均為共一四八．四八坪，應認係測量後之更正聲明，而予准許，出賣
    予上訴人（以下稱系爭買賣），且契約約定俟蔡清波辦理繼承登記後，即應該移
    轉登記予上訴人取得，出賣人蔡清波於八十六年五月廿三日辦妥繼承登記，則停
    止條件即於八十六年五月廿三日成就，而蔡清波於八十六年五月廿一日死亡後，
    已由被上訴人等三人共同繼承各取得應有部分三分之一，被上訴人等既為出賣人
    之繼承人，則自應概括承受蔡清波之義務，對系爭土地買賣自有依約履行之義務
    等語。並於本院聲明：先位聲明：(1)原判決廢棄。(2)被上訴人等應將坐落彰化縣
    彰化市○○段柴坑子小段第三八五地號土地割出如附圖二彰化地政事務所九十二
    年六月二十六日複丈成果圖所示Ａ３部分面積三六七點一七平方公尺之土地及坐
    落同小段第三七二地號田面積二七平方公尺及同小段第三七二之八地號田面積九
    八平方公尺土地所有權移轉登記予上訴人。(3)第一、二審訴訟費用由被上訴人等
    連帶負擔。備位聲明：(1)原判決廢棄。(2)被上訴人等應將坐落彰化縣彰化市○○
    段柴坑子小段第三八五地號面積○‧一三六二公頃所有權應有部分各四八六○○
    分之三六七一七移轉登記予上訴人。(3)被上訴人等應將坐落同小段第三七二地號
    田面積○‧○○二七公頃及同小段第三七二之八地號田面積○‧○○九八公頃土
    地所有權移轉登記予上訴人。(4)第一、二訴訟費用由被上訴人等連帶負擔。
二、被上訴人則以：上訴人所提出之契約書並非真正，系爭不動產於蔡清波辦理繼承
    登記前，係為蔡清波、蔡月英、蔡王緩等三人公同共有，蔡清波訂立契約未取得
    其他共有人同意，且上訴人並無自耕能力，不能承受系爭農地，上訴人所主張之
    契約中，並非買賣全部土地，而僅係部分土地之買賣，將土地分割出特定位置之
    約定或移轉應有部分，均有違耕地不得分割及移轉為共有之規定，該契約已屬無
    效，又買賣契約係於六十三年六月十三日訂立，契約之時效自當天起算，上訴人
    非不得行使買賣請求權，上訴人遲至九十年十一月始提起本件訴訟，已逾十五年
    之消滅時效，以及上訴人請求將坐落彰化縣彰化市○○段柴坑子小段第三八五地
    號土地割出如附圖二所示Ａ三部分面積三六七點一七平方公尺之土地，已違反依
    新修正農業發展條例第十六條每筆耕地分割後每人所有面積未達○‧二五公頃者
    ，不得分割之規定，又系爭三八五地號土地，地目為「田」，屬水田用地，而上
    訴人所有之三八六之四號土地，地目為「養」，依台灣省頒行之「地類地目對照
    表」，兩者地目不同，使用性質亦不同，自無可能申請合併等語，資為抗辯。並
    於本院聲明：上訴駁回。
三、兩造不爭之事實：
（一）系爭土地即三八五及三七二地號二筆於八十三年間地目均為田，均係登記在訴
      外人黃金名下，黃金（為蔡炎之妾）於四十八年一月二十三日死亡，其名下之
      財產即應由其夫蔡炎繼承，然未辦理繼承登記，蔡炎復於五十一年二月二十四
      日死亡，蔡炎之財產於其時應由其配偶蔡王緩、養女蔡月英及長男蔡清波繼承
      ，亦未辦理繼承登記，待蔡王緩於六十四年十月三日死亡，蔡月英再於七十六
      年七月二十一日死亡後，蔡清波始於八十六年五月二十三日辦妥其一人就系爭
      二筆土地直接自黃金名下而來之繼承登記，蔡清波於八十六年五月二十一日死
      亡後，被上訴人等於八十七年十月十三日辦妥繼承登記，有土地登記簿謄本二
      份及彰化縣彰化地政事務所檢送之繼承登記申請書、繼承系統表及戶籍謄本等
      相關資料在卷可稽（原審卷第八至二十八頁、第一一二至一六八頁），復為兩
      造所不爭執，堪信為真實。
（二）系爭土地之一之三八五地號土地，於六十三年間原有面樍一五二三平方公尺，
      六十七年十一月二十九日分割增加三八五之三地號，面積一六一平方公尺，由
      中華民國接管，做為交通用地，三八五地號則剩目前之一三六二平方公尺；系
      爭土地之一之三七一地號土地，於六十三年間原有面積二二０平方公尺，於六
      十七年十一月三十日分割增加三七一之五地號，面積六十八平方公尺，由中華
      民國接管，做為交通用地，所剩之三七二地號一五二平方公尺再於六十九年九
      月八日分割增加三七二之八地號，原三七二地號則剩目前之二十七平方公尺，
      三七二之八地號復於七十六年十二月十八日分割增加三七二之九地號面積二十
      七平方公尺，由中華民國接管，做為交通用地，另三七二之八地號則剩目前之
      九十八平方公尺，目前之三七二、三七二之八及三八五地號等三筆土地均為被
      上訴人等三人所共有等情，有土地登記簿謄本六份在卷為憑（原審卷第八至十
      八頁、第五十一頁、第九十一、九十二、九十七頁），復為兩造所不爭執。
四、上訴人主張被上訴人之被繼承人蔡清波將系爭坐落彰化縣彰化市○○段柴坑子小
    段第三八五地號土地及坐落同小段第三七二地號土地之部分出賣予上訴人之事實
    ，雖為被上訴人所否認，然業經上訴人提出不動產買賣契約書為證（影本見原審
    卷第十九至二十一頁），並經證人即承辦本件契約之代書蔡武和於原審到庭證述
    ：原告（即上訴人）所提出之契約書係伊書寫，訂約當時是六十三年六月十三日
    ，當時只講了四至的範圍，同年七月十三日才測出該範圍之面積為一百四十八點
    八八坪，系爭土地當時是耕地，要先辦理變更使用，伊記得有去辦理變更使用之
    手續，但不記得有無辦成等語明確（原審卷第二十六頁、第二六二頁），且有契
    約書在卷可稽，堪認上訴人所主張被上訴人之被繼承人蔡清波曾將系爭三八五及
    三七二地號土地之部分出賣予上訴人一情為可採。被上訴人雖辯稱：該契約見證
    人黃蒼木經到庭證述對於本件契約並不知情，足見本件契約虛偽不實云云，固然
    證人黃蒼木到庭證述：該契約書上並無其印鑑，其不知本件經過等語（原審卷第
    一０五頁），堪認本件契約並未經黃蒼木見證，惟按民法第一百五十三條第一項
    規定：「當事人互相表示意思一致者，無論其為明示或默示，契約即為成立。」
    ，本件上訴人與被上訴人之被繼承人蔡清波既已就其買賣之標的物與價金互相同
    意，買賣契約顯已有效成立，縱使證人黃蒼木並未見證本件契約，亦不影響本件
    契約之成立，故被上訴人上開所辯，尚非可採。
五、本件系爭買賣之標的經實測結果，面積為一四八．八八坪，地形為類似邊長三比
    四比五之直角三角形，有契約書所附之實測圖可稽，雖上訴人主張買賣之標的為
    坐落彰化縣彰化市○○段柴坑子小段第三八五地號土地如附圖二彰化地政事務所
    九十二年六月二十六日複丈成果圖所示Ａ３部分面積三六七點一七平方公尺之土
    地及坐落同小段第三七二地號田面積二七平方公尺及同小段第三七二之八地號田
    面積九八平方公尺土地，不包括系爭三七二、三七二之八地號與系爭三八五地號
    之間，未登記之土地十九平方公尺在內，共一四八．四八坪云云，然查依上訴人
    所提出之系爭不動產買賣契約書所附實測圖所示，係一個三角形，中間並未有除
    外之細長部分，是以倘依上訴人所主張之買賣範圍，則上訴人所買之系爭三七二
    及三七二之八地號與系爭上訴人所買之三八五地號即不相連，顯與不動產買賣契
    約書所附實測圖不符，參以證人即負責本院囑託測量之測量員乙○○到庭證稱如
    果依照上訴人所主張之Ａ三之區域的話，就會影響到目前南邊三八五地號之建物
    ，伊參照兩造的契約書跟地籍圖對照的結果，認為這個圖應該是包括未登記的土
    地比較合理等語（本院第二卷第二十九、三十頁），雖上訴人主張該未登記部分
    土地非曾屬被上訴人之被繼承人蔡清波所有，蔡清波不可能出賣此部分云云，然
    他人之物並非完全不能買賣，僅係嗣後出賣人能否履行給付之問題，況該十九平
    方公尺之土地既未登記何人所有，蔡清波即非不可能認日後可取得所有權而先行
    出賣，又證人即代書蔡武和雖證稱買賣之標的不包括水利地云云，因與契約所附
    實測圖不符，尚難盡採，是以上訴人主張蔡清波不可能出賣此未登記之土地云云
    ，即非可採，本院認本件系爭買賣之標的，應包括附圖一彰化地政事務所九十二
    年六月二十六日複丈成果圖所示Ａ３未登記土地十九平方公尺在內。
六、本件系爭契約之買賣標的物，依上訴人之聲明所示，既有坐落彰化縣彰化市○○
    段柴坑子小段第三八五地號土地如附圖二所示Ａ三部分面積三六七．一七平方公
    尺之土地（依本院之認定，應係附圖一所示之Ａ三部分十九平方公尺及Ａ四部分
    三四八．一七平方公尺），以及坐落同小段第三七二地號土地全部二十七平方公
    尺及三七二之八地號土地全部九十八平方公尺，茲分述如下：
（一）按為擴大農場經營規模，防止農地細分，現有之每宗耕地不得分割及移轉為共
      有，為七十二年八月一日修正前農業發展條例第二十二條所明定，且該條所稱
      耕地，係指土地登記簿記載之「田」、「旱」地目土地而言，該條例施行細則
      第十二條第一項，亦定有明文。
（二）就坐落彰化縣彰化市○○段柴坑子小段第三八五地號土地而言：
      查上訴人與被上訴人之被繼承人蔡清波於六十三年間成立之買賣契約，其中買
      賣標的之一即系爭坐落彰化縣彰化市○○段柴坑子小段第三八五地號土地如附
      圖一所示Ａ四部分面積三四八．一七平方公尺之土地（依上訴人所主張係附圖
      二所示Ａ三部分三六七．一七平方公尺），在土地登記簿記載之地目仍為「田
      」，既為兩造所不爭執，且有土地登記簿謄本在卷可稽，自應有上開條例第二
      十二條之適用。而上開系爭三八五地號土地於六十三年間，共有一五二三平方
      公尺，無論上訴人係買受三四八．一七平方公尺或三六七．一七平方公尺，均
      非全部土地之買賣，而僅為部分之買賣，該契約此部分之內容顯已違反上開條
      例之規定，係以自始客觀不能之給付為契約標的，且查契約內亦無預期於不能
      之情形除去後為給付之約定，或民法第二百四十六條第二項之情形，故依民法
      第二百四十六條第一項前段規定，該契約就買賣坐落彰化縣彰化市○○段柴坑
      子小段第三八五地號如附圖一所示Ａ四部分面積三四八．一七平方公尺之土地
      之約定部分，應屬無效，上訴人要無依該無效部分之契約，取得請求被上訴人
      移轉系爭此部分土地所有權或應有部分之權利。
（三）就坐落彰化縣彰化市○○段柴坑子小段第三七二及三七二之八地號土地而言：
      依上訴人所陳其六十三年間所買的範圍，係目前三七二及三七二之八地號部分
      （本院第二卷第三十二頁），而查三七二地號土地自六十三年間迄今，在土地
      登記簿記載之地目始終為「田」，而於六十三年間，三七二地號土地共有二二
      ０平方公尺，依上訴人所陳其買受之部分僅目前之三七二及三七二之八地號土
      地，則面積共僅一二五平方公尺，即非全部土地之買賣，而僅為部分之買賣，
      該契約此部分之內容顯已違反上開條例之規定，係以自始客觀不能之給付為契
      約標的，且查契約內亦無預期於不能之情形除去後為給付之約定，或民法第二
      百四十六條第二項之情形，故依民法第二百四十六條第一項前段規定，該契約
      就買賣坐落彰化縣彰化市○○段柴坑子小段第三七二地號如附圖一所示三七二
      地號及三七二之八地號之約定部分，亦屬無效，上訴人要無依該無效部分之契
      約，取得請求被上訴人移轉系爭此部分土地所有權之權利。
（四）上訴人雖主張系爭買賣契約第五條約定，本件買賣俟賣方辦理繼承登記後應移
      轉登記予上訴人取得，此乃係因訂約當時，除了蔡清波之外，黃金尚有蔡月英
      及蔡王緩等繼承人，並非蔡清波單獨所有，為使賣方蔡清波有時間處理內部與
      其他繼承人之繼承問題，始約定俟蔡清波辦理繼承登記後，上訴人始可請求移
      轉登記，又蔡清波能否與其他繼承人妥予處理繼承問題，並進而完成繼承登記
      於訂約時係屬將來不確定之事實，於此事實成就時，上訴人始可請求賣方辦理
      所有權移轉登記，是以系爭買賣契約乃係附停止條件之契約，而出賣人蔡清波
      既於八十六年五月廿三日辦妥繼承登記，則停止條件於八十六年五月廿三日始
      成就，而七十二年八月一日修正前農業發展條例第二十二條固規定現有之每宗
      耕地不得分割及移轉為共有之規定，惟本件買賣契約附有停止條件即於八十六
      年五月廿三日始成就，依民法第二百四十六條第二項規定，附停止條件或始期
      之契約於條件成就或期限屆至前不能之情形已除去者，其契約為有效，本案買
      賣契約之停止條件既於八十六年五月廿三日成就，而修正前之農業發展條例有
      關農地不得分割及移轉共有之規定業於七十二年修正為每宗耕地不得分割或移
      轉為共有，但因出售與毗鄰地自耕農，而與其耕地合併者，得為分割。本件系
      爭土地同小段第三八六之四號土地為上訴人所有，上訴人可依據該條但書之規
      定請求將系爭第三八五號土地分割出一部分與上訴人合併，則本案買賣契約於
      八十六年停止條件成就時不能之情形已除去，契約依民法第二百四十六條第二
      項規定仍為有效云云，然查本件系爭買賣契約，依上訴人所提出之契約書第八
      條載明「乙方（即出賣人）於六十三年一期農作物收割後應立即點交本件買賣
      標的物與甲方（即上訴人）使用。其應徵水租、田賦稅亦依點交日起由甲方負
      擔辦理，其前若有欠稅者均由乙方負擔辦理。」契約書後復批明「乙方六十三
      年七月十三日價款全部收訖無誤（位置如另附實測圖）。」另上訴人所舉之證
      人即曾為上訴人耕作之丁○○及在系爭土地對面耕作之丙○○均到庭證稱上訴
      人於六十三年間向蔡清波買受系爭土地後，即由上訴人耕作等語（本院第一卷
      第五十七至六十頁），證人即本件系爭買賣之代書蔡武和亦於原審證稱：價金
      是訂約當日在伊代書事務所當場交付現金五萬元，其他的錢是在測量完面積後
      ，在伊的事務所也是現金全部付清等語（原審卷第二十六頁），堪認系爭買賣
      關於價金之交付及土地之點交於買賣契約成立後不久，買賣雙方即已履行完畢
      ；復依系爭買賣契約第六條觀之「本件買賣土地倘如公路拓寬其補償之地價款
      ，應由甲方（即買受人，上訴人）辦理，不得拖延。」益證系爭買賣之標的已
      屬買受人所有，僅係尚未辦理移轉登記已矣，買賣雙方於其時對於系爭買賣契
      約已發生效力當無疑義，否則何有各自依約履行之行為，是以上訴人謂系爭買
      賣契約於八十六年五月二十三日始因條件成就而生效云云，即非可採。至於系
      爭買賣契約第五條固約定，本件買賣俟賣方辦理繼承登記後應移轉登記予上訴
      人取得，此乃係因訂約當時，除了蔡清波之外，黃金尚有蔡月英及蔡王緩等繼
      承人，並非蔡清波單獨所有，為使賣方蔡清波有時間處理內部與其他繼承人之
      繼承問題，始約定俟蔡清波辦理繼承登記後，上訴人始可請求移轉登記，然此
      僅係就買受人之移轉登記請求權限制其行使之時期，並非就整份買賣契約書限
      制其法律效力之發生，是以尚難據此即解為系爭買賣契約尚未生效，從而上訴
      人並進而主張其時已無違反修正七十二年八月一日修正前農業發展條例第二十
      二條之情形而無效之情形云云，自屬無據。
（五）綜上，系爭買賣契約既因違反訂約當時有效之農業發展條例第二十二條規定而
      為無效，則上訴人請求被上訴人履行系爭買賣契約之移轉登記義務，即與法有
      違，為無理由。
七、綜上所述，本件上訴人主張被上訴人應履行系爭買賣契約，為不足採，被上訴人
    抗辯系爭買賣契約有無效之情形，尚屬可信。是則上訴人執此主張被上訴人應履
    行契約云云，自屬無據。從而，上訴人主張履行契約之法律關係，先位聲明請求
    被上訴人等應將坐落彰化縣彰化市○○段柴坑子小段第三八五地號土地割出如彰
    化地政事務所九十二年六月二十六日複丈成果圖即附圖二所示Ａ３部分面積三六
    七點一七平方公尺之土地及坐落同小段第三七二地號田面積二七平方公尺及同小
    段第三七二之八地號田面積九八平方公尺土地所有權移轉登記予上訴人；備位聲
    明請求被上訴人等應將坐落彰化縣彰化市○○段柴坑子小段第三八五地號面積○
    ‧一三六二公頃所有權應有部分各四八六○○分之三六七一七移轉登記予上訴人
    。被上訴人等應將坐落同小段第三七二地號田面積○‧○○二七公頃及同小段第
    三七二之八地號田面積○‧○○九八公頃土地所有權移轉登記予上訴人，為無理
    由，不應准許。原審為上訴人敗訴之判決，及駁回其假執行之聲請，理由雖有部
    分與本院不同，但結論並無二致。上訴意旨指摘原判決不當，求予廢棄改判，為
    無理由，應予駁回。
八、本件判決之基礎已臻明確，兩造關於上訴人是否有自耕能力、移轉登記請求權是
    否罹於時效，及其餘攻擊防禦方法，於判決結果不生影響，無庸一一論列，併此
    敘明。
據上論結，本件上訴為無理由，依民事訴訟法第四百四十九條第一項、第七十八條，
判決如主文。
中      華      民      國    九十二    年      十      月      七      日
~B1民事第二庭審判長法  官  童有德
~B2                法  官  黃永泉
~B3                法  官  蔡秉宸
右為正本係照原本作成。
如對本判決上訴，須於收受判決送達後二十日內向本院提出上訴書狀，其未表明上訴
理由者，應於提出上訴後二十日內向本院提出上訴理由書(須按他造人數附具繕本)。
上訴時應提出委任律師或具有律師資格之人之委任狀；委任有律師資格者，另應附具
律師及格證書及釋明委任人與受任人有民事訴訟法第四百六十六條之一第一項但書或
第二項（詳附註）所定關係之釋明文書影本。
~B                書記官  蕭玉真
中      華      民      國    九十二    年      十      月      九      日
附註：
民事訴訟法第四百六十六條之一（第一項、第二項）
對於第二審判決上訴，上訴人應委任律師為訴訟代理人。但上訴人或其法定代理人具
有律師資格者，不在此限。
上訴人之配偶、三親等內之血親、二親等內之姻親，或上訴人為法人、中央或地方機
關時，其所屬專任人員具有律師資格並經法院認為適當者，亦得為第三審訴訟代理人
。
                                                                        Ｙ


司法院資訊處製作；財團法人民間司法改革基金會備份。
